高雄高等行政法院判決
110年度簡上字第48號
上  訴  人  李添福                                  
被  上訴人  臺東縣政府                             
代  表  人  饒慶鈴              
上列當事人間水利法事件，上訴人對於中華民國110年10月29日
臺灣臺東地方法院110年度簡更一字第1號行政訴訟判決，提起上
訴，本院判決如下︰
　　主  文
一、上訴駁回。
二、上訴審訴訟費用由上訴人負擔。
    理  由
一、緣上訴人前於民國102年10月17日經被上訴人核准於臺東縣○
    ○鎮○○段第1594地號土地引水取得水權（下稱系爭水權），
    並核發第V1020080號水權狀，核准水權年限自102年9月10日
    起至107年9月9日止，該水權狀「其他應行記載事項」第1點
    載明「本水權核准年限屆滿後，如需繼續使用，應於107年6
    月9日至民國107年8月7日之間，依法申請水權展限登記」。
    嗣被上訴人於107年7月19日以府建水字第1070151080號函通
    知上訴人於108年8月7日前備齊相關書件辦理水權展限登記
    ，惟上訴人遲至108年12月9日始申請展限登記。經被上訴人
    於108年12月24日前往上開土地履勘，發現上訴人有逾期辦
    理地下水權展限登記而擅自汲取地下水之情事，涉有違反水
    利法第40條規定，經通知上訴人陳述意見後，依同法第93條
    規定，以109年1月31日府建水字第1090018213B號裁處書（
    下稱原處分），裁處上訴人新臺幣（下同）12,000元之罰鍰
    。上訴人不服，提起訴願經決定駁回後，遂提起行政訴訟，
    經臺灣臺東地方法院(下稱臺東地院)109年度簡字第12號行
    政訴訟判決駁回，上訴人仍不服，提起上訴，經本院110年
    度簡上字第15號判決將原判決廢棄發回，復經臺東地院110
    年度簡更一字第1號行政訴訟判決(下稱原判決)駁回，上訴
    人仍有未服，遂提起本件上訴。
二、上訴人起訴主張及訴之聲明、被上訴人於原審之答辯及聲明
    、原判決理由，均引用原判決書所載。
三、上訴意旨略以：
  ㈠水權使用期限及到期前需辦理展限之權利義務皆記載於系爭
    水權狀及核准公文，然上訴人並未收到上述文件，無從知悉
    水權使用期限，何時須需辦理展限。又上訴人非法律專業人
    員，不可能知悉水利法及其施行細則關於水權到期前需辦理
    展限之規定，故上訴人逾期辦理展限而繼續汲取地下水自無
    過失可言。原判決未察，遽以推定上訴人有行政罰法第7條
    過失，顯有未盡職權調查義務，且有判決不備理由之違背法
    令。
　㈡上訴人102年9月9日系爭水權登記申請書及108年12月9日水權
    展限申請書，就「汲水用途」之記載，雖筆誤勾選灌溉農業
    用水，然系爭水權位於山坡梯田地，左右(南北向)皆有水利
    會建造之水利溝，農業灌溉皆無需抽取地下水，上訴人汲水
    實係出於蓋房屋需要而申請鑿井，房屋建造完成後即轉為家
    用洗濯用途，故迄今仍無自來水，屬水利法第42條第1項第1
    款家用汲水用途，免為水權登記，亦無使用年限。原判決未
    察，仍以系爭水權供農業用水，認有違反水利法第40條規定
    ，遽以裁處罰鍰，顯有判適用法令之違法。
　㈢原判決承審法官王麗芳曾參與更審前臺東地院109年度簡字第
    12號行政訴訟判決，未依行政訴訟法第19條第5款自行迴避
    ，原判決顯有不適用上開法規之違背法令等語，提起上訴。
    並聲明請求：1.更審判決廢棄。2.訴願決定及原處分均撤銷
    。
四、本院經核原判決並無違誤，茲就上訴理由再予論述如下：
  ㈠應適用的法規：
  ⒈水利法
  ⑴第40條：「水權於核准年限屆滿時消滅。但有延長之必要者
    ，水權人應於期限屆滿30日以前，申請展限登記。」
  ⑵第93條第1項：「違反本法或主管機關依法所發有關水利管理
    命令，而擅行或妨礙取水、用水或排水者，處4,000元以上2
    0,000元元以下罰鍰。……」
　⒉現行法規所定貨幣單位折算新臺幣條例第2條：「現行法規所
    定金額之貨幣單位為圓、銀元或元者，以新臺幣元之三倍折
    算之」。
  ㈡原判決依系爭水權登記申請書、系爭水權狀、108年12月24日
    履勘報告之記載內容，據以認定上訴人以農業用水標的汲取
    地下水，其水權屆滿日為107年9月9日，惟上訴人於水權屆
    滿30日以前，未依水利法第40條規定期限辦妥水權展限登記
    ，仍有擅行汲取地下水行為之事實，核與卷內證據相符，亦
    無違於經驗法則、論理法則，自應採為本院判決之基礎。原
    判決依此認定事實，適用上開法規，並就水利法第93條第1
    項規定之法定罰鍰金額，依現行法規所定貨幣單位折算新臺
    幣條例第2條換算為新臺幣12,000元以上60,000元以下，據
    以作成原處分對上訴人裁處罰鍰12,000元，核其認事用法，
    並無判決違背法令。
  ㈢上訴人主張申請水權之汲水目的，係家庭用水，而非「農業
    用水」，應適用水利法第42條第1項第1款規定，免為水權申
    請登記，原判決有誤予適用水利法第40條規定之判決違背法
    令等語。惟查，上訴人委託一鑿井工程行於102年9月9日申
    請水權之取得登記，於登記申請書之「用水標的」欄位，係
    勾選「農業用水」業別，並登載「雜作灌溉」，而非勾選「
    家用及公共給水」項目。嗣被上訴人核准，以102年9月26日
    府建水字第1020182971C號公告「主旨：公告李添福申請地
    下水農業用水水權取得登記」等情，此有上開公告、系爭水
    權狀、水權登記申請書（原審簡字卷第33、35、37頁）在卷
    為證。從而，原判決依此認定系爭水權非屬水利法第42條第
    1項第1款免為水權登記之供「家用」之用水行為，認事用法
    ，並無違誤，核無違背法令之處。
  ㈣上訴人雖主張係因未接獲被上訴人發給之系爭水權狀及核准
    公文，不知應申辦期限，致逾期未申辦水權展限登記，並無
    過失，原判決有誤予適用行政罰法第7條第1項規定之違法等
    語。按行政罰法第7條第1項所謂過失，係指行為人雖非故意
    ，但按其情節應注意，並能注意，而不注意者（無認識之過
    失），或行為人對於構成違規之事實，雖預見其能發生而確
    信其不發生者（有認識之過失）而言。經查，上訴人於102
    年申請系爭水權取得登記時，於申請書之「水權年限」欄位
    ，登載「自民國102年9月10日起至107年9月9日止」等語，
    有上開102年水權登記申請為證，則上訴人不可推諉不知水
    權有效期間已屆滿。再者，被上訴人於107年7月19日發函通
    知上訴人核准年限即將屆滿，應於107年8月7日前辦理展限
    登記，上訴人乃於108年12月9日向被上訴人申辦「水權展限
    」等情，有被告107年7月19日函、展限登記申請書、履勘報
    告在卷（原審簡字卷第36、40、42頁）可證。是以，縱認上
    訴人未接獲被上訴人檢發系爭水權證明書，則至遲於上述時
    間起，應已知悉於102年申請獲准之水權期限已屆滿。從而
    ，原判決以108年12月24日現場履勘時，上訴人仍有汲取地
    下水之用水行為，據以認定上訴人未經申請展限登記而擅行
    取水，有應注意能注意而未注意之過失，其認事用法，亦無
    違誤。
  ㈤按行政訴訟法第125條第1項前段及第133條前段雖規定行政法
    院應依職權調查事實關係及證據，並依調查所得之證據認定
    事實，然斟酌全辯論意旨及調查證據之結果，判斷事實之真
    偽，乃事實審法院之職權，事實審就已知之事證，判斷事實
    之真偽，如其結果與論理法則及經驗法則無違，即難認與前
    開規定有違。又所謂判決不備理由，應以欠缺判決主文所由
    生不可或缺之理由為限，若其理由並不影響判決主文者，並
    不包括在內，至所載理由稍欠完足，而不影響判決基礎者，
    尚難謂為理由不備。經核原判決已詳述其證據取捨及得心證
    之理由，且對上訴人前述主張「係家用目的使用地下水，依
    據水利法第42條第1項第1款免為水權登記」「未收到系爭水
    權狀自不知水權使用期限」不採之理由，亦於理由中予以指
    駁，難認有何判決不備理由或應調查證據而未調查之違法。
    上訴人僅因原判決證據之取捨與其所希冀者不同，致事實之
    認定異於上訴人之主張，即就原判決已論駁之理由或取捨證
    據、認定事實之職權行使事項，再加爭執，指摘原判決有未
    盡調查義務及理由不備之違背法令，並無可採。
  ㈥上訴人主張原判決法官王麗芳曾參與更審前判決，有違反行
    政訴訟法第19條第5款法官應自行迴避規定之違背法令等語
    。按行政訴訟法第19條第5款於99年1月13日修正規定為「法
    官有下列情形之一者，應自行迴避，不得執行職務：……五、
    曾參與該訴訟事件之前審裁判」，立法理由載明「配合民事
    訴訟法第32條第7款有關法官自行迴避之事由，刪除本條第5
    款後段『或更審前之原裁判者』等文字」等語，依修正後條文
    之明白文義或立法理由，可知參與更審前該訴訟事件之原裁
    判法官，嗣後參與該訴訟事件之更審裁判者，並非「參與該
    訴訟事件之前審裁判」，不符合上開法官應自行迴避之規定
    。經查，作成原判決之王麗芳法官，先前所參與之臺東地院
    109年度簡字第12號行政訴訟判決，係該訴訟事件更審前之
    原裁判，而非該訴訟事件之前審裁判，依上述說明，核與行
    政訴訟法第19條第5款法法官迴避規定情形不符。上訴人此
    部分指摘原判決違法，尚無可採。
  ㈦綜上所述，原判決駁回上訴人在原審之訴，核無違誤。上訴
    論旨，仍執前詞，指摘原判決違背法令，求予廢棄，為無理
    由，應予駁回。
五、結論：本件上訴為無理由，判決如主文。
中　　華　　民　　國　　111 　年　　8 　　月　　26　　日
            高雄高等行政法院第三庭
                        審判長法官　蘇　秋　津
                              法官　黃　堯　讚
                              法官　孫　奇　芳
以上正本係照原本作成。
不得上訴。
中　　華　　民　　國　　111 　年　　8 　　月　　26　　日
                            書記官　宋　鑠　瑾